臺灣高等法院臺南分院刑事判決　　100年度上更(一)字第112號
上　訴　人　臺灣臺南地方法院檢察署檢察官
被　　　告　鍾燕如
選任辯護人　江信賢　律師
　　　　　　蔡麗珠　律師
　　　　　　謝凱傑　律師
上列上訴人因被告違反毒品危害防制條例案件，不服臺灣臺南地
方法院98年度訴字第464號中華民國98年7月29日第一審判決（起
訴案號：臺灣臺南地方法院檢察署98年度偵字第1978號；併辦案
號：同署98年度偵字第7438、7448號），提起上訴，經判決後，
最高法院第一次發回更審，本院判決如下：
    主  文
上訴駁回。
    理  由
一、檢察官起訴範圍之說明：
    檢察官起訴書犯罪事實之記載，尚有不明確之處，經原審當
    庭與公訴檢察官確認結果，分述如下：
(一)、起訴書犯罪事實之記載不明確之處：
  1.起訴書認被告侯信和與邱裕、鍾燕如係共同販賣第二級毒
    品安非他命，且被告鍾燕如係分擔「分裝毒品」之工作，惟
    並未載明被告鍾燕如係何時分裝毒品？係就起訴書附表所示
    各次犯行均有參與？或係僅參與起訴書附表某幾次之販賣甲
    基安非他命犯行？
  2.公訴檢察官於民國（下同）98年6月18日準備程序、98年7月
    1日審理程序確認如下（分見原審卷第90頁正面、119頁背面
    、第148頁背面）:係起訴被告鍾燕如基於幫助之犯意，於97
    年11月間2次為被告侯信和分裝毒品，而被告鍾燕如所分裝
    之安非他命，由被告侯信和、邱裕共同販賣出售，且此部
    分之販賣行為，並不包含在起訴書附表所載之販賣犯行內。
    並變更為起訴被告鍾燕如犯毒品危害防制條例第4條第2項、
    第30條之幫助販賣第二級毒品甲基安非他命罪。
(二)、本院於審理期日向檢察官要求闡明起訴範圍，檢察官稱:起
    訴範圍即依據本院上訴審刑事判決所載之公訴意旨即：被告
    鍾燕如基於幫助侯信和、邱裕共同販賣甲基安非他命之犯
    意，由侯信和販入第二級毒品甲基安非他命後，被告鍾燕如
    於97年11月間，與侯信和在侯信和臺南市安平區○○○街
    460巷60號住處或臺南市東區「納多利汽車旅館」，共同以
    電子磅秤秤重分裝甲基安非他命2次，而欲購買毒品之人，
    撥打侯信和所持用之門號0000000000號行動電話，確定購買
    之甲基安非他命價格及交易地點後，由侯信和或邱裕將甲
    基安非他命送至交易地點予購買毒品之人（非本件起訴書所
    載同案被告侯信和、邱裕販賣之範圍），（或上訴書記載
    其中分裝一次係經侯信和賣予附表一編號9吳宗鎰部分）。
    因認被告鍾燕如係犯毒品危害防制條例第4條第2項、刑法第
    30條之幫助販賣第二級毒品甲基安非他命罪（見本院卷第65
    頁）。
二、公訴意旨認被告鍾燕如涉有幫助販賣第二級毒品甲基安非他
    命罪嫌，係以證人即同案被告侯信和、邱裕於警詢、偵訊
    時之供述及證述、被告鍾燕如98年2月3日於偵訊時之供述；
    吳宗鎰之供述、以及扣案之第二級毒品甲基安非他命晶體62
    包、電子磅秤2臺、門號0000000000號行動電話1支等物為其
    論據。訊據被告鍾燕如固供承忘記在何處，曾2次幫侯信和
    分裝毒品甲基安非他命，然堅決否認有何幫助侯信和販賣毒
    品甲基安非他命之犯行，辯稱：伊不知道幫侯信和所分裝之
    毒品，侯信和是用來販賣的等語；被告鍾燕如之辯護人則提
    出辯護稱：被告雖然有幫忙分裝的行為，而有引人起疑的地
    方，惟原起訴書所載的事實並沒有記載有關「阿林仔」、「
    韓仔」，如果正犯的犯罪行為沒有成立，那幫助犯也不可能
    成立，檢察官起訴的時間是特定在97年11月間，惟這段期間
    與阿林仔、韓仔並沒有關係，證人侯信和也不記得被告幫忙
    分裝的時候是供自己吸食還是拿去販賣，侯信和販賣了40多
    次，他也不記得鍾燕如幫忙分裝的情形，而且吳宗鎰也供述
    並不認識鍾燕如，再從本案的相關人證都供述不認識鍾燕如
    ，原審檢察官應該是從監聽譯文去查證有關「阿林仔」、「
    韓仔」等人的資料，原檢察官起訴的相關資料並不充足，請
    求駁回檢察官之上訴等語。
三、按犯罪事實，應依證據認定之，無證據不得認定犯罪事實，
    又不能證明被告犯罪者，應諭知無罪之判決，刑事訴訟法第
    154條第2項、第301條第1項分別定有明文。
四、經查：
(一)、程序方面：
    本件卷附之供述及非供述證據，被告鍾燕如及其辯護人於本
    院準備程序中，均表示同意有證據能力（見本院卷54頁），
    且本院審酌各該證據作成之情況，並無程序違法或有何意思
    不自由情形，復經原審及本院於審判期日就上開證據依法進
    行提示、調查、辯論，故依刑事訴訟法第159條之5第1項規
    定，認有證據能力，合先敘明。
(二)、實體方面：
  1.按幫助犯係從屬於正犯而成立，以正犯已經犯罪為前提要件
    ，故幫助犯並非其幫助行為一經完成，即成立犯罪，必其幫
    助行為或其影響力持續至正犯實施犯罪始行成立；幫助犯無
    獨立性，係從屬於正犯而成立，如無他人犯罪行為之存在，
    幫助犯即無由成立（參照最高法院96年度台非字第312號、
    83年度台上字第1747號判決）。
  2.檢察官上訴意旨略以：檢察官於原審審理本案初期，雖曾表
    示無法確定被告鍾燕如幫助販毒之正犯行為時間為何，然檢
    察官為進一步確認上開正犯犯行之時間，遂請求原審傳訊證
    人侯信和出庭作證，且證人侯信和於原審審理時，具結證稱
    ：我請鍾燕如幫忙分裝毒品後，有拿毒品去販賣給吳宗鎰；
    那次是由我去送毒品給吳宗鎰；所謂賣給吳宗鎰，應該就是
    附表所載之時間（指原審判決書附表1所載編號9，即由侯信
    和於97年11月20日，自行在侯信和住處附近巷子，販售第二
    級毒品安非他命予吳宗鎰之犯行）等語，認證人侯信和經交
    互詰問後，指稱被告鍾燕如於97年11月間幫忙分裝毒品後，
    於97年11月20日，由侯信和販售該次分裝毒品予吳宗鎰，而
    原審已就共同被告侯信和之該次犯行論罪科刑（見原審判決
    書附表1所載編號9），卻又論斷被告鍾燕如所幫助之正犯行
    為不存在，而為無罪之諭知，互有矛盾。又被告鍾燕如與證
    人侯信和於偵、審時均陳稱：鍾燕如幫忙分裝毒品時，渠等
    為男女朋友關係等語，且該2人亦稱彼此並無任何嫌隙，故
    證人侯信和於原審時所為上開之證詞，應非虛假。是以原審
    漏未審酌證人侯信和之上開證詞，遽為被告鍾燕如無罪之判
    決，應有違誤云云。惟查：
  (1)被告鍾燕如於原審準備程序供稱：我承認有於97年11月間在
    臺南市安平區○○○街460巷60號及臺南市東區「納多利汽
    車旅館」，2次幫侯信和分裝毒品甲基安非他命，但否認有
    幫助侯信和販賣毒品甲基安非他命等語（見原審卷第120頁
    ）；於原審審理程序供稱：當初是基於男女朋友關係，侯信
    和有在吸食，我就幫他分裝。但是我真的不知道分裝的毒品
    是侯信和要拿去販賣的等語（見原審卷第157、170背面、17
    1頁）；於本院審理中亦稱：我有幫忙分裝，但我沒有販賣
    或幫助販賣，我分裝時也不知道他們在販賣（見本院卷第69
    頁背面）等語。足認被告鍾燕如並未供認於97年11月間有何
    幫助侯信和販賣毒品甲基安非他命之犯行。
  (2)證人侯信和於原審具結證稱：【我購買毒品之後，有的自己
    吃，有的拿去販賣。】【鍾燕如知道我有施用甲基安非他命
    。】【應該是都在97年11月間，鍾燕如幫我分裝過2次毒品
    ，每次各分裝大概是1包。】【我拿去賣，鍾燕如她不知道
    。】等語（見原審卷第154、156、157頁）；又稱：【（問
    ：97年11月間賣給吳宗鎰的毒品，是你自己分裝還是鍾燕如
    幫你分裝？）我自己分裝的。】等語（見原審卷第153頁背
    面）。足認證人侯信和於原審並未指證被告鍾燕如明知侯信
    和有在販賣毒品甲基安非他命，仍基於幫助販賣之意思而幫
    忙分裝毒品之情，彰彰明甚。侯信和雖又證稱：【（問：你
    剛才說有請鍾燕如幫你分裝毒品之後，有拿去販賣，是販賣
    給誰？）我不太清楚，大概是吳宗鎰。】【（問：所謂賣給
    吳宗鎰的，是否在附表所載的時間內？）應該是。】【（問
    ：是否能夠確認是那次？）我不太清楚。】（見原審卷第
    156頁背面）。核與前揭所述不符，反覆不一，亦無其他積
    極證據佐證，此部分供述無從為不利被告之認定。另證人吳
    宗鎰於本院前審亦證稱：我購買（甲基）安非他命都是打電
    話給侯信和，由侯信和送交毒品給我，我將錢交給侯信和等
    語（見本院上訴審卷第91、92頁）。足認證人侯信和與吳宗
    鎰亦未指證被告鍾燕如明知侯信和有在販賣毒品甲基安非他
    命，仍基於幫助販賣之意思而幫忙分裝毒品之情，可堪認定
    。
  (3)檢察官於原審準備程序中已稱：【被告鍾燕如犯罪時間並不
    是包含在今日檢察官更正之附表裡面，特定為97年11月間】
    等語（詳原審卷第119頁背面）；於審理程序交互詰問證人
    侯信和過程中稱：【（審判長問：檢察官本件就被告鍾燕如
    之起訴犯罪時間，是否為上次準備程序所述為97年11月間？
    ）是的。】、於交互詰問完畢後並稱：【（審判長問：關於
    被告鍾燕如被訴部分之犯罪事實，是以檢察官前次準備程序
    所確認之97年11月間起於起訴書附表『以外』有兩次分裝毒
    品進而幫助或共同販賣，有無意見？）沒有意見。】等語（
    見原審卷第153、156頁背面）。於本院審理中經審判長行使
    闡明詢問檢察官有關起訴事實與原審認定之犯罪事實不符，
    請確定起訴範圍為何？亦據檢察官陳述：【起訴範圍即依據
    本院上訴審（前審）刑事判決書所載之公訴意旨。】復經審
    判長問：所起訴分裝後的甲基安非他命係於何時何地以如何
    價格出售他人，事實及證據如何？檢察官答：【無法認定，
    但是依照上訴書所載，是賣給吳宗鎰，原審判決書之附表一
    編號9。因上訴書記載與原審公訴檢察官向原審法官更正之
    事實係在附表以外之行為，又不一致，本件事實不明確，請
    依法斟酌】等語（見本院卷第65頁背面）。申言之，本件檢
    察官起訴被告鍾燕如幫助販賣第二級毒品甲基安非他命犯行
    為：97年11月間2次分裝第二級毒品甲基安非他命後，由侯
    信和或邱裕將被告鍾燕如所分裝之毒品販賣予購買毒品之
    人，而侯信和與邱裕販賣出售之犯行，並不包含在本件檢
    察官起訴書附表所載之各次販賣行為內一情，業經公訴檢察
    官確認在卷，有如上述。檢察官並未具體指明被告鍾燕如於
    97年11月間分裝之第二級毒品甲基安非他命，經侯信和或邱
    裕於何時、何地出售予何人。換言之，即被告鍾燕如所幫
    助之正犯犯罪事實並不存在，揆諸前揭幫助犯從屬性之說明
    ，即難論以被告鍾燕如為侯信和、邱裕販賣甲基安非他命
    之幫助犯。而檢察官上訴意旨所指被告其中一次分裝係經侯
    信和賣予附表一編號9吳宗鎰部分，亦乏證據證明被告犯罪
    ，均無證從為不利之認定。
  (4)雖被告鍾燕如於偵訊時供承會依侯信和指示，轉告邱裕欲
    購買甲基安非他命者之地點、數量，或由被告鍾燕如交付甲
    基安非他命予邱裕，讓邱裕前往約定地點交付毒品，或
    由被告鍾燕如幫侯信和送毒品甲基安非他命予購毒者，而其
    購買毒品者有綽號「韓仔」、「阿林仔」等人（見偵卷Ａ第
    114至116頁），且依卷附侯信和持用之門號0000000000號手
    機之98年1月6日通聯譯文顯示，亦有疑似侯信和、邱裕販
    賣安非他命予「韓仔」之通聯紀錄（見偵卷Ａ第94頁）。然
    即便可因此認定被告鍾燕如係幫助侯信和、邱裕販賣第二
    級毒品甲基安非他命予「韓仔」或「阿林仔」，亦無證據證
    明侯信和、邱裕販賣予「韓仔」或「阿林仔」之甲基安非
    他命，即為被告鍾燕如於97年11月間2次分裝之甲基安非他
    命，況侯信和、邱裕是否確有販賣甲基安非他命予「韓仔
    」或「阿林仔」之犯行，亦未經檢察官偵查、起訴，亦非檢
    察官本件起訴之範圍，故縱認被告鍾燕如此部分確實涉犯幫
    助侯信和、邱裕共同販賣販賣第二級毒品甲基安非他命犯
    行，亦非在本件檢察官起訴範圍內，無從併予審酌，亦難據
    此遽認被告97年11月分裝甲基安非他命有幫助販賣之犯行，
    此應由檢察官另行偵辦。
五、綜上，被告鍾燕如堅決否認於97年11月分裝行為有幫助販賣
    第二級甲基毒品安非他命之犯行，本件經調查證據之結果，
    應認公訴人所起訴之事實，仍存有合理之懷疑而無從使本院
    獲致被告鍾燕如有幫助販賣甲基安非他命犯行之確信，是被
    告鍾燕如上開所辯，尚非不可採。此外，又查無其他積極之
    證據足認被告鍾燕如於97年11月間2次分裝之毒品甲基安非
    他命業經侯信和、邱裕販出，衡諸前揭幫助犯應從屬於正
    犯而存在為前提之說明，本院自無從論處被告鍾燕如幫助販
    賣第二級毒品甲基安非他命罪，應認不能證明被告鍾燕如犯
    罪，依法即應為被告鍾燕如無罪判決之諭知。從而，原審以
    不能證明被告鍾燕如犯罪，而諭知被告無罪，並無違誤，公
    訴人上訴指摘原判決不當，為無理由，應予駁回。
據上論斷，應依刑事訴訟法第368條，判決如主文。
本案經檢察官黃朝貴到庭執行職務。
中    華    民    國   100    年    11    月    23    日
                      刑事第三庭審判長法  官  高明發
                                      法  官  張季芬
                                      法  官  夏金郎
以上正本證明與原本無異。
檢察官如不服本判決應於收受本判決後10日內向本院提出上訴書
，其未敘述上訴理由者並得於提起上訴後10日內向本院補提理由
書。（但應受刑事妥速審判法第九條規定之限制）
                                      書記官  汪姿秀
中    華    民    國   100    年    11    月    23    日
刑事妥速審判法第九條：
除前條情形外，第二審法院維持第一審所為無罪判決，提起上訴
之理由，以下列事項為限：
一判決所適用之法令牴觸憲法。
二判決違背司法院解釋。
三判決違背判例。
刑事訴訟法第三百七十七條至第三百七十九條、第三百九十三條
第一款之規定，於前項案件之審理，不適用之。